臺灣高等法院臺中分院刑事判決　　　　96年度上訴字第1090號
上　訴　人　臺灣彰化地方法院檢察署檢察官
上　訴　人
即　被　告　甲○○
被　　　告　丙○○
上列上訴人因被告等偽造文書案件，不服臺灣彰化地方法院95年
度訴字第1454號中華民國96年2月16日第一審判決（起訴案號：
臺灣彰化地方法院檢察署95年度調偵字第243號），提起上訴，
本院判決如下：
    主  文
原判決撤銷。
丙○○共同行使明知為不實之事項，而使公務員登載於職務上所
掌之公文書，足以生損害於公眾及他人，處有期徒刑月，減為
有期徒刑壹月又拾伍日，如易科罰金，以銀元佰元即新臺幣玖
佰元折算壹日。
甲○○共同行使明知為不實之事項，而使公務員登載於職務上所
掌之公文書，足以生損害於公眾及他人，處拘役伍拾日，減為拘
役貳拾伍日，如易科罰金，以銀元佰元即新臺幣玖佰元折算壹
日。
    事  實
一、丙○○、甲○○為使坐落彰化縣員林鎮○○○段第750 、75
    1 、759 地號土地之共有人相同，以達到向法院申請合併分
    割之要件，遂由丙○○向共有人張富相、甲○○、張招、張
    菅龐、張玉綢、張吉章（即乙○○之父）取得授權以辦理上
    開3 筆土地之合併分割。詎丙○○、甲○○明知甲○○、乙○○及其他共有人間並無買賣關係存在，竟仍共同基於明知
    為不實之事項而使公務員登載於職務上所掌之公文書復持以
    行使之犯意聯絡，於93 年8月18日，前往彰化縣員林鎮地政
    事務所，偽以「買賣」為登記原因，向地政事務所申辦所有
    權移轉登記，將甲○○所有之上開第750地號土地持份400分
    之5，分別各移轉400分之1所有權予張招、張菅龐、張玉綢
    、丙○○、乙○○等人，另甲○○所有上開第759地號土地
    持份1,200分之1，分別移轉4,800分之1予乙○○、4,800分
    之3予丙○○，使不知情之承辦公務員將此不實之事項登載
    於其職務上所掌之土地登載簿上（即「登記原因」之後記載
    為買賣），其後復由丙○○持上開登記原因不實之土地登記
    簿謄本，於93年9月10日向台灣彰化地方法院訴請合併分割
    而據以行使之，足以生損害於地政機關對於該土地登記管理
    之正確性及乙○○等人。
二、案經乙○○訴由臺灣彰化地方法院檢察署檢察官偵查起訴。
    理  由
一、按被告以外之人（包括證人、鑑定人、告訴人、被害人及共
    同被告等）於審判外之陳述雖不符刑事訴訟法第159條之1至
    之4等四條之規定，而經當事人於審判程序同意作為證據，
    法院審酌該言詞陳述或書面陳述作成時之情況，認為適當者
    ，亦得為證據；當事人、代理人或辯護人於法院調查證據時
    ，知有刑事訴訟法第159條第1項不得為證據之情形，而未於
    言詞辯論終結前聲明異議者，視為有前項之同意，同法第
    159條之5定有明文。本件證人蔡文湦固曾於偵查中為陳述，
    其性質雖屬傳聞證據，惟其未再於法院審理中為陳述，且查
    無符合同法第159條之1至之4等前四條之情形，其等所為之
    上開偵查筆錄內容，業經法院審理時予以提示並告以要旨，
    且各經檢察官及被告等人表示意見。當事人已知上述筆錄乃
    傳聞證據，且均未於言詞辯論終結前對該等筆錄內容異議，
    依上開規定，是其於偵查中之證言已擬制同意其有證據能力
    ，本院審酌上開筆錄作成時，無不當取供之情形，認為以之
    作為本案之證據亦屬適當，是其於偵查筆錄之證言自具有證
    據能力。
二、訊據上訴人即被告（下稱被告）甲○○、被告丙○○2人並
    不否認上開共有人間並無買賣關係，渠等偽以「買賣」為登
    記原因，向彰化縣員林鎮地政事務所申辦所有權移轉登記，
    而將甲○○所有之上開第750地號土地持份分別各移轉所有
    權予張招、張菅龐、張玉綢、丙○○、乙○○等人，及甲○○所有上開第759地號土地持份，分別移轉予乙○○、予丙○○，使不知情之承辦公務員將此不實之事項登載於其職務
    上所掌之土地登記簿謄本，嗣並持向法院訴請合併分割而行
    使之事實，惟矢口否認涉有何偽造文書之犯行。被告丙○○
    辯稱：伊為協調辦理土地合併分割，才會請求被告甲○○將
    其所有上開第750、759地號土地持份移轉部分予其他人，以
    便辦理合併分割，伊因不了解地政法規，才會以「買賣」為
    登記原因，向彰化縣員林鎮地政事務所申辦所有權移轉登記
    ，不知這樣會涉及偽造文書云云；被告甲○○則辯稱：伊原
    本僅授權被告丙○○辦理土地分割，因為丙○○表示要將伊
    所有上開第750、759地號土地之持份，移轉一部分給其他人
    ，將來才可以辦理合併分割，伊就配合丙○○前往地政事務
    所辦理所有權移轉登記，實際上並沒有土地買賣及價金交付
    ，本件土地持份之移轉都是丙○○全權處理，伊並不了解相
    關規定，確實無偽造文書之犯行云云。經查：
  (一)前開土地登記簿謄本上記載移轉登記之原因為「買賣」，然
    而被告甲○○與前揭乙○○等共有人間並無土地買賣及價金
    交付等約定，實際上確無買賣關係，故其偽以「買賣」為移
    轉登記原因，即與實際上之移轉登記原因不符，此為被告丙○○、甲○○2人所不爭執。參以證人即彰化縣員林地政事
    務所承辦人員蔡文湦於偵查中亦證稱：本件土地買賣及過戶
    是由被告甲○○親自到場，由伊核對身分無誤後，在土地登
    記申請書上記載「親自到場核對身分」，其餘買受人的部分
    ，只要核對戶籍謄本就可以，不需要出具委託書，因為土地
    登記申請書上已經載明受託人丙○○，於辦理過戶登記後，
    土地所有權狀是由被告丙○○前來領取等語，則被告甲○○
    既為出賣人，所移轉之土地亦為其所有，復親自前往地政事
    務所辦理土地移轉登記，對於以虛偽買賣而辦理過戶乙情，
    自不得諉為不知。
  (二)被告丙○○復持上開登記原因不實之土地登記簿謄本，於93
    年9月10日向台灣彰化地方法院提起民事訴訟（93年度員簡
    字第61號、93年度訴字第681號分割共有物案件），就上開
    750、75 1、759地號土地訴請合併分割乙情，亦據被告丙○○等坦承在卷，並有該民事起訴狀暨所附土地登記簿謄本等
    件在卷為佐，並經本院調閱上開93年度員簡字第61號、93
    年度訴字第681號分割共有物案件核閱無訛。此外，並有土
    地買賣所有權移轉契約書、土地登記申請書、規費收據、彰
    化稅捐稽徵處土地增值稅繳款書、彰化縣員林地政事務所土
    地所有權狀、土地登記謄本、戶籍謄本等相關資料影本附卷
    可稽。是被告丙○○、甲○○以虛偽買賣辦理過戶以達到訴
    請共有土地合併分割，且該行使登載不實文書行為，均足以
    生損害於乙○○等人，並足生損害於地政機關對於上開土地
    登記管理之正確性，至堪認定。綜上所述，被告丙○○、甲○○2人所否認與辯解委無可採，其等上開犯行堪以認定，
    應依法論科。
三、按被告行為後，刑法及刑法施行法業於94年2月2日經總統修
    正公布，並於95年7月1日施行（下稱新刑法，修正前刑法下
    稱舊刑法），參酌最高法院95年5月23日刑事庭第8次會議決
    議，新刑法第2條第1項之規定，係規範行為後法律變更所生
    新舊法律比較適用之準據法，於新刑法施行後，應適用新刑
    法第2條第1項之規定，為「從舊從輕」之比較。另於比較時
    應就罪刑有關之共犯、未遂犯、想像競合犯、牽連犯、連續
    犯、結合犯，以及累犯加重、自首減輕暨其他法定加減原因
    （如身分加減）與加減比例等一切情形，本於統一性及整體
    性原則，綜其全部罪刑之結果而為比較。本案涉及法律變更
    之部分經附表一所示比較新舊刑法之規定，以舊刑法有利於
    被告，依新刑法第2條第1項前段規定，自應適用最有利於被
    告之舊刑法。
四、核被告丙○○、甲○○所為，均係涉犯刑法第216條、第214
    條之行使使公務員登載不實文書罪。被告丙○○、甲○○就
    上開犯行，有犯意聯絡及行為分擔，應論以共同正犯。原判
    決認被告罪證明確而予科刑，固非無見，惟查：中華民國96
    年罪犯減刑條例業已於96年7月4日總統公布，於96年7月16
    日施行，被告等犯罪在96年4月24日以前者，依該條例第2條
    第1項第3款規定，應減其刑期2分之1，原審未及審酌，亦有
    未當。檢察官以原審量刑過輕及被告等另成立行使偽造私文
    書罪責為由而提起上訴，惟原判決已審酌刑法第57條列各款
    事由而予科刑，量刑尚稱允適，本院亦查無被告等有行使偽
    造私文書犯行（詳如後述），檢察官之上訴固無理由；被告
    甲○○提起上訴否認犯罪，依前揭所述亦無理由。惟原判決
    既有上述可議之處，自無可維持，應由本院將原判決撤銷改
    判。爰審酌被告丙○○、甲○○之素行（被告甲○○前均無
    任何前科、素行良好），暨渠等智識程度、犯罪之動機、目
    的、手段、所生之危害，及渠等於本案中所為行為情節的輕
    重、犯罪後之態度等一切情狀，分別量處如主文第2項所示
    之刑，又依中華民國96年罪犯減刑條例減其等刑期2分之1，
    並依修正前刑法第41條第1項前段規定，諭知易科罰金之折
    算標準【按關於易科罰金之折算標準及期限，參酌前揭最高
    法院95年度第8次刑事庭會議決議，並未敘明易刑處分應與
    罪刑有關之共犯、未遂犯、想像競合犯、牽連犯、連續犯、
    結合犯，以及累犯加重、自首減輕暨其他法定加減原因（如
    身分加減）與加減例等一切情形，綜合而為比較，依明示其
    一排除其餘之法理，易刑處分自不在此綜合比較之範圍，此
    部分於新法施行後，應另依新法第2條第1項之規定，適用最
    有利於行為人之法律，經比較修正前後之易科罰金折算標準
    結果，以修正前之規定，較有利於被告，理由詳如附表二所
    示】。
五、公訴意旨另以：被告丙○○、甲○○為使坐落彰化縣員林鎮
    ○○○段第750、751、759地號土地之共有人相同，以達到
    向法院申請合併分割之法律要件，而張吉章亦為上開第750
    、751、759地號3筆土地之共有人，其子乙○○則為該第751
    地號之共有人，惟因張吉章對於被告丙○○、甲○○所採之
    分割方法將迫使張吉章必須拆除其地上房屋有意見，而不同
    意分割方案，亦拒絕授權丙○○代為辦理土地分割。詎被告
    丙○○為達合併分割上開3筆土地之目的，竟未經乙○○之
    同意，向不知情之刻印店偽刻乙○○之印章，於93年8月12
    日前往彰化縣員林鎮戶政事務所，未經本人同意自行填具委
    託書，製作乙○○委託丙○○代為申請戶籍謄本之不實事項
    於委託書上，並持上開偽刻之「乙○○」印章蓋用在立委託
    書人簽章欄，同時偽簽「乙○○」之署名在委託書上，偽造
    不實之私文書持以向戶政事務所之承辦公務員行使，使該承
    辦公務員誤信乙○○委由丙○○代為申請戶籍謄本，而登載
    在戶籍謄本申請書之公文書上，據以核發乙○○之戶籍謄本
    予丙○○，足以致生損害於乙○○之權益及戶政單位業務管
    理之正確性。被告丙○○復於取得乙○○之戶籍謄本後，與
    被告甲○○共同基於偽造私文書復持以行使及使公務員登載
    不實之犯意聯絡，於93年8月18日一起前往彰化縣員林鎮地
    政事務所，渠等明知共有人間並無買賣關係存在，竟在土地
    買賣所有權移轉契約書及土地登記申請書等私文書上，虛偽
    記載前述（如犯罪事實欄所載）之土地所有權移轉內容，同
    時蓋用上開偽刻之「乙○○」印章在所有權移轉契約書及土
    地登記申請書上，檢附前開非法取得之乙○○戶籍謄本，持
    以向地政事務所之承辦公務員行使，而辦理上開2筆土地之
    所有權移轉登記，並登載在土地所有權狀等公文書上，足以
    致生損害於乙○○之權益及地政機關地籍管理之正確性，因
    認被告丙○○、甲○○2人尚涉犯刑法第216條、第210條之
    行使偽造私文書罪嫌等語。
  (一)公訴人認被告丙○○、甲○○涉犯行使偽造私文書之犯行，
    係以證人張吉章、乙○○、張招　、張菅龐、張順水等人於
    偵查中之證述，及卷附土地分割委任契約書1份，又被告丙○○供承：上開3筆土地之共有人間對於分割方案有不同意
    見，所以才要訴請法院判決分割等語，為其主要論據。惟訊
    據被告丙○○、甲○○2人均堅決否認有何上開犯行，被告
    丙○○辯稱：張吉章也同意本件合併分割共有土地，張吉章
    僅表示不要拆到伊之房屋，因為合併分割共有土地，須要所
    分割之土地共有人均相同始可為之，而張吉章之子乙○○僅
    有上開第751地號之持份，對於上開第750、759地號土地並
    無持份，伊才會協調拜託被告甲○○將其所有之持份移轉部
    分予乙○○，經被告甲○○同意後，伊向張吉章拿其子乙○○之印章以便辦理合併分割事宜，乙○○之印章係張吉章持
    交予伊，伊並未盜刻印章，且因張吉章不願意負擔任何費用
    ，所以不同意在委任契約書上簽名，但是張吉章確實有同意
    合併分割土地等語。被告甲○○則辯稱：因為渠等要辦理上
    開土地之合併分割，因為丙○○係代書，本案分割事宜均委
    由丙○○全權辦理，因為丙○○向伊表示須要共有人相同並
    拜託伊移轉部分土地予乙○○等人，伊才會移轉土地持份予
    其他人，至於乙○○之印章如何得來伊並不知情，這件土地
    分割是丙○○負責辦理，丙○○告訴伊辦理土地過戶都有經
    過當事人之同意，伊並無共同偽造私文書之犯行等語。
  (二)按犯罪事實應依證據認定，無證據不得推定其犯罪事實，刑
    事訴訟法第154條定有明文。又事實之認定，應憑證據，如
    未能發現相當證據，或證據不足以證明，自不能以推測或擬
    制之方法，為裁判基礎；且認定不利於被告之事實須依積極
    證據，苟積極證據不足為不利於被告事實之認定時，即應為
    有利於被告之認定；另認定犯罪事實所憑之證據，雖不以直
    接證據為限，間接證據亦包括在內，然而無論直接證據或間
    接證據，其為訴訟上之證明，須於通常一般之人均不致有所
    懷疑，而得確信其為真實之程度者，始得據為有罪之認定，
    倘其證明尚未達到此一程度，而有合理之懷疑存在而無從使
    事實審法院得有罪之確信時，即應由法院為諭知被告無罪之
    判決（最高法院40年台上字第86號、30年台上字第816號、
    76年台上字第4986號判例參照）。
  (三)經查：
  1.證人張吉章於原審雖證稱：伊並未將其子乙○○之印章交予
    被告丙○○，且亦不知被告甲○○會移轉土地持份予其子乙○○云云，惟經原審訊問證人張吉章究係如何知悉被告甲○○有將上開土地持份移轉予其子乙○○，且被告丙○○是否
    有與伊商討系爭土地合併分割事宜等節，證人張吉章於2次
    經訊問後所述均不一致，且先稱：被告丙○○並未曾找伊商
    討土地合併分割事宜等語（見原審卷第109頁反面），後又
    改稱：有在張富相家中與伊談到土地合併分割等語（見原審
    卷第110頁），前後所述矛盾，顯然就本件辦理土地合併分
    割經過有所隱瞞、避重就輕之情，其所為之證詞顯有瑕疵。
    又證人張吉章前於偵查中已陳稱：被告丙○○曾找伊協商土
    地分割等語，且於被告丙○○就上開3筆土地向台灣彰化地
    方法院提起訴請分割共有物事件（93年度訴字第681 號），
    證人張吉章亦於93年10月21日該院民事庭訊問時陳明：伊同
    意土地合併分割等語，此經本院調閱該民事卷附訊問筆錄無
    訛（見該號民事卷第25頁）。茲數筆土地訴請合併分割，須
    共有人均相同，而張吉章之子即告訴人乙○○原來僅有上開
    第751地號土地之持份，並無該第750、759地號土地之持份
    乙節，有卷附上開3筆土地之土地登記謄本可佐，則證人張
    吉章既然同意土地合併分割，其對於必須辦理移轉土地持份
    使其子乙○○亦持有上開第750、759地號土地持份以便辦理
    合併分割乙情，顯然知之甚詳並有所同意，是被告丙○○辯
    稱：伊協調被告甲○○將其所有之持份移轉部分予乙○○，
    而張吉章就拿其子乙○○之印章予伊辦理土地移轉等語，自
    屬有憑。又張吉章就合併分割乙事，主要在意者乃係是否會
    拆除到伊之地上房屋，而本件民事分割共有物乙案，業經台
    灣彰化地方法院上開民事判決在案，且該法院判決所採之分
    割方案亦為被告丙○○所提出之分割方案，此有卷附該號民
    事判決書1份可參，而張吉章於收受民事分割共有物之判決
    後亦未提起上訴，此為張吉章所陳明在卷，張吉章於原審亦
    陳稱因為律師表示這樣的分割方案並不會拆到房子，所以沒
    有提起上訴等語，是張吉章上述所為，在在顯示其對於上開
    數筆土地合併分割並不反對，是被告丙○○前揭所辯：張吉
    章有同意合併分割，並將乙○○之印章交予被告丙○○據以
    辦理相關事宜等語，應堪採信。
  2.按請求分割共有物之訴，其訴訟標的價額之計算，應以原告
    在第一審起訴時，因分割所得受之利益價額為準，本件被告
    丙○○提起前揭民事分割共有物訴訟，雖僅以丙○○、張招
    、張玉綢、張菅龐為原告，而將張吉章列為被告，惟此或係
    考量訴訟費用等經濟因素，況本件共有人張富相亦屬同意分
    割之人（此可參卷附土地分割委任契約書影本），惟張富相
    仍被列為該民事案件之被告，故自難執此認為張吉章並不同
    意合併分割。基上，堪可認定張吉章確有同意合併分割，並
    有授權被告丙○○辦理前揭乙○○之移轉土地持份事宜。再
    者，被告丙○○應有經張吉章之授權以辦理乙○○之移轉土
    地持份事宜，已如前述。而就本件上開土地合併分割事宜，
    被告甲○○與其他共有人張富相、張招、張玉綢、張菅龐等
    人確係委託代書即被告丙○○負責處理，此業據被告丙○○
    、甲○○供明在卷，且經證人張招等人證述屬實，並有卷附
    土地分割委任契約書影本可證，則被告甲○○既委託代書即
    被告丙○○據以辦理土地分割事宜，其對於被告丙○○是否
    有經張吉章或乙○○之同意及乙○○之印章如何取得，自難
    知悉，而被告丙○○亦供稱：伊有向被告甲○○表示乙○○
    印章係張吉章提供，並有經張吉章之同意等語，故被告甲○○辯稱：被告丙○○負責辦理土地分割事宜，且告訴伊辦理
    土地過戶都有經過當事人之同意，伊並無偽造文書等語，堪
    認有據。
  (四)綜上所述，證人張吉章前後證詞並不一致，則其所述並未將
    其子乙○○之印章交予被告丙○○使用等節並非無疑，故自
    難逕以證人張吉章前後不一之證詞認定被告丙○○、甲○○
    有偽造私文書之犯行。此外，本院復查無其他積極證據足資
    認定被告等有何公訴人所指此部分之行使偽造私文書之犯行
    ，不能證明被告2人犯有該部分之罪，本應為被告2人無罪之
    諭知，惟因公訴人認被告等此部分犯行與前開經論罪科刑犯
    行（行使使公務員登載不實罪）間，具有修正刪除前牽連犯
    之裁判上一罪關係，故爰不另為無罪之諭知。
據上論斷，應依刑事訴訟法第369條第1項前段、第364條、第299
條第1項前段，刑法第2條第1項前段，刑法第28條（修正前）、
216條、第214條，第41條第1項前段（修正前），罰金罰鍰提高
標準條例第1條前段、第2條（修正前），中華民國96年罪犯減刑
條例第2條第1項第3款、第7條、第9條，判決如主文。
本案經檢察官丁○○到庭執行職務。
中　　華　　民　　國　　96　　年　　8 　　月　　29　　日
            刑事第七庭    審判長法　官  林  榮  龍
                                法　官  鄭  永  玉
                                法　官  江  錫  麟
上列正本證明與原本無異。
檢察官如認為成立行使偽造私文書罪，得上訴。
其他不得上訴。
如不服本判決應於收受送達後十日內向本院提出上訴書狀，其未
述上訴之理由者並得於提起上訴後十日內向本院補提理由書 (
均須按他造當事人之人數附繕本)。
                                書記官  劉  建  智
中　　華　　民　　國　　96　　年　　8 　　月　　29　　日
附表一：
┌─────┬───────┬────────┬──────┐
│比較法條  │舊刑法於本案適│新刑法於本案適用│依從舊從輕原│
│          │用之法律效果  │之法律效果      │則比較結果  │
├─────┼───────┼────────┼──────┤
│刑法第28條│共同實施犯罪，│共同實行犯罪，應│比較新舊法，│
│          │應適用共同正犯│適用共正犯      │不生有利不利│
│          │規定          │                │於被告之問題│
├─────┴───────┴────────┴──────┤
│刑法第33條第5款關於罰金刑之規定，由「罰金：1元以上」修正為│
│「罰金：新臺幣1千元以上，以百元計算之」，刑法第214條使公務│
│員登載不實事項於公文書罪關於「或5百元以下罰金」之罰金刑部 │
│分，經比較新、舊法結果，應以被告行為時之法律即修正前第33條│
│第5款規定，較有利於被告。                                 │
├─────────────────────────────┤
│總結：本案綜合前開結果，仍應適用舊法之規定。              │
└─────────────────────────────┘
附表二：
┌─────┬─────────────────────────┐
│修正事項  │新、舊法之比較適用                                │
├─────┼─────────────────────────┤
│易科罰金  │刑法第41條第1項前段關於得易科罰金之規定，修正前係 │
│          │以「因身體、教育、職業、家庭之關係或其他正當事由，│
│          │執行顯有困難」為其要件，新法則刪除此要件，修正理由│
│          │說明上述規定限制過嚴，欠缺彈性，與易科罰金制度旨在│
│          │救濟短期自由刑流弊之旨趣不符，且刪除該要件後使檢察│
│          │官得視具體個案審酌宜否易科罰金，更符告易科罰金制度│
│          │之意旨。另修正前刑法第41條第1項前段配合罰金罰鍰提 │
│          │高標準條例第2條（現已刪除）之規定，係以「銀元300元│
│          │即新台幣900元折算1日」為易科罰金之折算標準，至修正│
│          │後之刑法第41條第1項乃係以「新台幣1,000元、2,000元 │
│          │或3,000元折算1日」為易科罰金之折算標準。而觀諸歷年│
│          │來之實務運作情形，在法院宣告易科罰金折算標準之案件│
│          │，檢察官執行時乃以准予易科罰金為原則，不准易科罰金│
│          │為例外，是以比較修法前後就易科罰金准否及折算標準之│
│          │規定，應認修正後刑法第41條第1項前段提高易科罰金之 │
│          │折算標準之適用，對於行為人而言較為不利。是依刑法第│
│          │2 條第1 項前段，應適用修正前刑法第41條第1 項前段之│
│          │規定。                                            │
└─────┴─────────────────────────┘
附錄本案論罪科刑法條：
刑法第214條：
  明知為不實之事項，而使公務員登載於職務上所掌之公文書，
  足以生損害於公眾或他人者，處3年以下有期徒刑、拘役或5百
  元以下罰金。
刑法第216條：
  行使第210條至第215條之文書者，依偽造、變造文書或登載不
  實事項或使登載不實事項之規定處斷。
